臺灣臺中地方法院民事判決　九十一年度簡上字第四九號
　　上　訴　人　乙○○
　　　　　　　　甲○○
　　訴訟代理人　丙○○
　　被 上 訴人　丁○○
右當事人間請求清償借款事件，上訴人對於中華民國九十年十二月二十七日本院沙鹿
簡易庭九十年度沙簡字第七三八號第一審判決提起上訴，本院判決如左：
    主      文
原判決廢棄。
被上訴人在第一審簡易之訴及假執行之聲請駁回。
第一、二審訴訟費用由被上訴人負擔。
    事      實
甲、上訴人方面：
  一、聲明：求為判決如主文第一、二項所示。
  二、陳述：
  （一）原審以上訴人未到場及未提出書狀爭執，即依民事訴訟法第二百八十條第三
        項、第一項之規定，認上訴人視同自認被上訴人主張之事實。惟被上訴人於
        起訴狀中既自承：本票屆期，多次催討，均未獲兌付，遂聲請假扣押，並接
        獲鈞院裁定命於十日內起訴等情，已顯示原審法院單憑上訴人該等陳述，即
        足認兩造對於被上訴人之主張存有爭執，乃原審竟未注意民事訴訟法第二百
        八十條第一項但書之規定，遽爾免除被上訴人之舉證義務，逕為被上訴人勝
        訴之判決，顯有判決不適用法律之違法。
  （二）被上訴人雖起訴主張上訴人於民國七十八年十二月十三日向訴外人陳富美借
        款新台幣（下同）二十二萬元，並提出本票一紙為證，惟本票屬無因證券，
        除表彰票據關係外，不足以作為發票人與受款人或執票人間是否存在何等法
        律關係之證明，訴外人陳富美不知如何取得該本票，上訴人既對被上訴人主
        張之借貸關係加以爭執，則被上訴人依民事訴訟法第二百七十七條前段之規
        定及最高法院四十三年台上字第三七七號判例，即應就其主張負舉證責任。
        乃被上訴人未舉證以實其說，原審復未予被上訴人不利益之判決，自有判決
        不適用法律之違法。
乙、被上訴人方面：
  一、聲明：求為判決駁回上訴。
  二、陳述：除與原判決記載相同者，玆引用之外，補稱：訴外人陳富美當時係向伊調
      借二十二萬元借給上訴人，伊攜帶二十二萬元現款至大肚鄉農會給陳富美，陳富
      美並當場將款項交給上訴人，上訴人確實有向陳富美借錢。
  三、證據：提出本票及債權讓與契約書各一份為證，並聲請訊問證人陳富美。
    理      由
一、本件被上訴人起訴主張：上訴人於七十八年十二月十三日共同向訴外人陳富美借
    款二十二萬元，並簽發同額本票（下稱系爭本票）一紙交其收執，詎屆期並未兌
    付，嗣訴外人陳富美於八十九年十月二十日將上開借款債權讓與伊，屢經催討，
    被上訴人均未付款，因本於消費借貸法律關係，求為命上訴人共同給付二十二萬
    元及自起訴狀繕本送達翌日起至清償日止，按年息百分之五計算之利息之判決；
    上訴人則以：伊不知訴外人陳富美如何取得系爭本票，惟本票為無因證券，並不
    足以作為發票人與受款人或執票人間是否存在何等法律關係之證明，伊既對被上
    訴人所主張之借貸法律關係加以爭執，被上訴人即應就其主張負舉證責任，乃原
    審竟未因被上訴人未舉證以實其說而為其不利益之判決，自有判決不適用法律之
    違法等語，資為抗辯。
二、被上訴人主張上訴人於七十八年十二月十三日共同向訴外人陳富美借款二十二萬
    元，並簽交同額之本票一紙，詎屆期未兌付，其後訴外人陳富美於八十九年十月
    二十日將上開借款債權讓與上訴人之事實，固據其據出上訴人並不爭執真正之本
    票及債權讓與契約書各一份為證，惟上訴人否認有向訴外人陳富美借款情事，並
    辯稱：伊不知訴外人陳富美如何取得上開本票，且本票並不足以作為發票人與受
    款人或執票人間是否存在何等法律關係之證明，被上訴人依法應就其主張之借貸
    法律關係負責證責任等語。按當事人主張有利於己之事實者，就其事實有舉證之
    責任，民事訴訟法第二百七十七條前段定有明文。復按本票係屬無因證券，執票
    人如何取得票據，非票據本身所能證明，除別有證據外，僅為票據之簽發、授受
    或轉讓，均不足以證明其原因事實。蓋票據之實質原因甚多，或為贈與，或為買
    賣，或為確保當事人間已存之法律關係，或為消滅已存之法律關係，情狀千殊，
    非僅囿於金錢借貸一端用以為憑證而使用之。因此，本票並非可當然代替借據，
    執票人若謂發票人係因借款而簽交本票，而經發票人否認，即應由執票人就借貸
    契約之成立及金錢之交付負舉證之責。查被上訴人雖主張上訴人係簽發系爭本票
    向訴外人陳富美借貸二十二萬元，惟其提起本件訴訟，既係以其已自訴外人陳富
    美受讓該借款債權，而本於消費借貸法律關係，請求上訴人償還借款，並非基於
    票據關係，請求清償票據債務，且上訴人對於是否曾向訴外人陳富美借款一節，
    又爭執甚烈，則依舉證責任分配之原則，被上訴人自應就其主張上訴人曾向訴外
    人陳富美借款之此利己事實，負舉證責任。而被上訴人所舉證人陳富美雖到場證
    稱：伊是大肚鄉農會之職員，上訴人係農會之客戶，因生意週轉常會向伊調借現
    金，系爭本票係上訴人於七十八年十二月十三日向伊借款二十二萬元而簽交予伊
    ，伊於農會將錢交給被上訴人甲○○，未立收據或借據，只有上訴人所簽發之系
    爭本票為憑證，當時因伊無現金，就向被上訴人調借，利息也是伊付給被上訴人
    ，嗣因上訴人未還錢，也未付利息，伊無力負擔，始將本件借款債權轉讓予被上
    訴人，原審卷附之債權讓與契約書係伊簽給被上訴人等情，然姑不論本件借款債
    權係由證人陳富美讓與被上訴人，其就該借款債權是否存在本即利害攸關，更何
    況在上訴人對借貸關係存在一節堅為否認之情況下，其關於上訴人確向其借款事
    實，益應提出其他積極證據證明，乃陳富美卻坦承本件借款除系爭本票為憑外，
    並無其他證據可資證明，此亦為被上訴人所是認，是系爭本票既不足為業已交付
    金錢及存有借貸合意之證明，已如前述，則證人陳富美之證詞顯尚不足為被上訴
    人有利之認定。復參酌上訴人已陳明無法再提出其他證據證明陳富美對上訴人確
    有交付金錢成立借貸關係，而享有本件借款債權，是上訴人自亦不得遽執系爭本
    票，即率爾主張其已自陳富美受讓該借款債權，而得本於消費借貸關係，請求被
    上訴人清償借款，故上訴人所辯，尚堪憑採。從而，被上訴人起訴請求上訴人返
    還本件借款及其法定遲延利息，為無理由，不應准許。其假執行之聲請亦失所附
    麗，應併予駁回。原審判命上訴人給付二十二萬元及自起訴狀繕本送達翌日即九
    十年十二月十一日起至清償日止，按週年利率百分之五計算之利息，並為假執行
    之宣告，自有未洽。至上訴意旨另指摘原判決援引民事訴訟法第二百八十條第三
    項、第一項之規定，認定上訴人視同自認被上訴人所主張之事實，殊有不當一節
    ，雖無可採，然上訴人既於本院審理時追復並另為爭執之前開陳述，而經本院採
    酌認原判決確有上開不當之處，是仍應認上訴意旨指摘原判決不當，求予廢棄改
    判，為有理由，自應由本院予以廢棄改判如主文第二項所示。
三、本件事證已臻明確，兩造其餘攻擊防禦方法於本件判決結果並無影響，爰不逐一
    論述，附此敘明。
四、據上論結，本件上訴為有理由，依民事訴訟法第四百三十六條之一第三項、第四
    百五十條、第七十八條，判決如主文。
中　　　華　　　民　　　國　　九十一　　年　　　五　　　月　　二十四　　日
                              臺灣臺中地方法院民事第一庭
~B法　　　官　王  銘
~B法　　　官　吳幸芬
~B法　　　官　吳美蒼
不得上訴。
中　　　華　　　民　　　國　　九十一　　年　　　五　　　月　　二十七　　日
~B法院書記官
